臺灣高等法院民事判決　　　　　　　　　　　　　　八十九年度重上字第四六三號
　　上　訴　人　 甲○○
　　　　　　　　 乙○○
　　　　　　　　 丑○○
　　　　　　　　 寅○○
　　　　　　　　 子○○
　　　　　　　　 戊○○
　　　　　　　　 辛○○
　　　　　　　　 己○○
　　　　　　　　 庚○○
　　上　訴　人　 黃維烔
　　　　　　　　 黃維梃
　　　　　　　　 壬○○
　　被 上訴 人　 丙○○
右列當事人間請求通行土地事件，上訴人對於中華民國八十八年四月一日臺灣士林地
方法院第一審判決 (八十七年度訴字第六七一號)，提起上訴，本院判決如左：
　　主　　　文
上訴駁回。
第二審訴訟費用由上訴人連帶負擔。
    事    　實
一、上訴人甲○○、乙○○、丑○○、寅○○、子○○均未於言詞辯論期日到場，惟
　　據其以前到場聲明求為判決：(一)、原判決廢棄。(二)、被上訴人在第一審之訴及假
　　執行之聲請均駁回。(三)、第一、二審訴訟費由被上訴人負擔。其事實上陳述，除
　　與原判決記載相同部分，予以引用外，並補稱略以：被上訴人係坐落台北市○○
　　區○○段二小段九五地號土地分割前之共有人，於民國（下同）八十五年三月四
　　日因判決分割單獨取得分割後同所九五之四地號土地，上訴人則共有分割後同所
　　九五地號土地（下稱系爭土地），被上訴人得由其房屋西北側經台北市○○路十
　　五之一、十五之三、十五之四、十五之六號房屋間之通路或經同路十五之一號房
　　屋南側之通路連接已開闢完成之台北市○○路，車輛亦可通達同路十五之一號及
　　十五之三號間出入口，是被上訴人所有土地與公路間非無適宜之聯絡。上訴人戊
　　○○、辛○○、己○○、庚○○另補稱略以：上訴已於八十九年六月十二日將系
　　爭土地所有權移轉登記予訴外人世樺建設股份有限公司（下稱世樺公司），訴外
　　人世樺公司復於九十年六月二十二日與訴外人丁○○基於通謀虛偽意思表示，移
　　轉登記予訴外人丁○○，訴外人丁○○又再於九十年三月十八日移轉登記予訴外
　　人江俊毅。伊等已依法提起詐欺及使公務員登載不實等罪之告訴。所用證據，除
　　援用原審之立證方法外，並補提出：(一)、黃衡山繼承系統表，(二)、戶籍謄本及土
　　地登記謄本，(三)、買賣契約書，(四)、刑事告訴狀為證。
二、被上訴人聲明求為判決：(一)、上訴駁回。(二)、第二審訴訟費用由上訴人負擔。其
    事實上陳述，除與原判決記載相同部分，予以引用外，並補稱略以：上訴人在未
    經主管機關許可下，在垂直高度落差十七、八公尺，濫行開挖山坡地，造成山崩
　　危及住在正上方之被上訴人所有之房屋及土地，被上訴人報請主管機關會勘後，
　　認有坍方之虞，足證被上訴人除非通行上訴人共有之系爭土地外，無路可通。所
　　用證據，除援用原審之立證方法外，並補提出：(一)、現場照片，(二)、台北市政府
　　工務局建築管理處公文為證。
　　理　　　由
一、本件上訴人黃衡山於起訴後之八十七年七月八日死亡，經原審裁定命其繼承人癸
　　○○、壬○○、黃維梃承受訴訟，並續行訴訟，有戶籍謄本及原審八十七年度訴
　　字第六七一號裁定可據（見本院重上字第二六三號卷第一○三至一○八頁、本院
　　重上字第四六三號卷第四頁）。上訴人甲○○、乙○○、丑○○、寅○○、子○
　　○均未於言詞辯論期日到場，核無民事訴訟法第三百八十六條所列各款情形，爰
　　依被上訴人之聲請，由其一造辯論而為判決；又系爭土地原為上訴人所共有，於
　　本院訴訟繫屬中之八十九年四月十二日移轉登記予訴外人世樺公司（見本院卷第
　　七十七頁），乃旋於九十年六月十三日移轉登記予訴外人丁○○（見本院卷第一
　　四四頁），嗣於九十一年二月十八日又再移轉登記予訴外人江俊毅（見本院卷第
　　二一八頁），惟繼承人世樺公司表示不願承當訴訟（見本院卷第一０七頁），而
　　本造之上訴人亦表示不同意由繼承人丁○○、江俊毅承當訴訟（見本院卷第二一
　　三頁），依民事訴訟法第二百五十四條第一項及第二項規定，於訴訟無影響。合
　　先敘明。
二、本件被上訴人起訴主張：伊原係分割前之台北市○○區○○段二小段九五地號土
　　地之共有人，伊於八十五年三月四日因判決分割單獨取得同所九五之四地號土地
　　，上訴人則共有分割後之系爭土地。惟判決分割前伊已通行系爭土地中間之一小
　　道路，作為伊所有坐落同所九五之四地號土地及地上建物門牌號碼為台北市○○
　　路一五之十一號房屋通行至台北市○○路，因判決分割結果，上訴人破壞原有之
　　上開通路，阻礙伊通行，致伊分得之土地對外無適宜之聯絡，不能為通常之使用
　　。上訴人雖稱願提供同所一三八地號土地供伊通行至台北市○○路，惟所經過之
    土地並非全為上訴人所有，上訴人並無處分權，且該通路至今仍是荒煙漫草，又
    土地高低差距達十餘公尺，實無法供通行之用，伊曾多次與上訴人協商均未獲解
    決等情，爰依民法第七百八十七條第一項規定，求為命上訴人將其共有系爭土地
    內如原判決附圖所示Ａ部分（寬度一．三公尺，面積一五四．三九平方公尺）土
    地留作通路，供伊通行之判決。
　　上訴人則以：被上訴人所有前開房屋，未經系爭土地分割前共有人同意，即自行
　　利用其房屋東側部分土地，作為其通行至台北市○○路之通路，惟其用以連接系
　　爭通路之房屋南側露台，經土地共有人之一即訴外人黃華山於八十六年間取得執
　　行名義並聲請強制執行拆除後，被上訴人所有土地與相鄰之系爭土地間有陡坡傾
　　斜超過四十五度，落差達十餘公尺，依現狀而言，被上訴人實無法再由房屋南側
　　通行。且被上訴人現得由其所有房屋西北側經台北市○○路一五之一號及同路一
　　五之三、一五之四、一五之六號房屋間之通路，或經同路一五之一號房屋南側之
　　通路，聯接台北市○○路，車輛亦可通達同路一五之一號及一五之三號房屋間之
　　出入口，是被上訴人所有之土地與公路間，非無適宜之聯絡。何況被上訴人於土
　　地分割前即已利用前開巷道通行，顯難謂其所有土地與公路無適宜之聯絡，則被
    上訴人請求通行系爭土地，與民法第七百八十七條第一項規定之要件不符。又上
    訴人另同意提供坐落同所九五之五、九五、九四、一三八地號土地上面積三九．
　　五０平方公尺之通路，供被上訴人通行至台北市○○路，該通路較被上訴人所主
　　張者更為便捷，對通行地所造成之損害亦較少，且除上開一三八地號土地為道路
　　預定地，任何人均得通行外，其餘土地均經所有人全體同意被上訴人通行該部分
　　土地。詎被上訴人仍堅持通行其所主張之通路，目的在阻礙上訴人為土地之利用
　　，顯違背民法第一百四十八條誠信原則之規定云云，資為抗辯。
三、經查被上訴人主張其係分割前台北市○○區○○段二小段九五地號土地之共有人
　　，於八十五年三月四日，因判決分割共有物，單獨取得分割後同所九五之四地號
　　土地，其上並有被上訴人所有門牌號碼為台北市○○路一五之十一號房屋，上訴
　　人則共有分割後之系爭土地之事實，業據其提出土地登記謄本可稽（見原審卷第
　　九至十七頁），且為上訴人所不爭執，自堪信為真實。
四、按土地因與公路無適宜之聯絡，致不能為通常使用者，土地所有人得通行周圍地
　　以至公路，此觀民法第七百八十七條第一項前段規定自明。被上訴人所有之上開
　　房屋係建築完成於系爭土地分割前，經由房屋露台通行系爭土地東側之一小通路
　　以達台北市○○路，為上訴人所不爭執。又被上訴人所有上開房地之西北側經台
　　北市○○路一五之一號及一五之三、一五之四、一五之六號房屋間之通路固可達
　　台北市○○路，惟此通路甚為彎曲狹隘，且堆置雜物，為穿插於他人屋前或屋後
　　之餘留空間，並非正常通行巷道，雖能容人通過，惟頗不便利；另被上訴人之上
　　開房屋露台經拆除後，雖得攀爬門窗，再以鐵架，通過系爭土地，以通達台北市
　　○○路，但甚不方便，此業經原審及本院赴現場勘驗實屬，製有勘驗筆錄及現場
　　簡圖在卷，並有現場照片及台北市地形圖足稽（見原審卷第十八至二十四頁、九
　　十四至九十六頁、本院重上字第二六三號卷第四十九、五十、四十四頁）。已足
　　證明被上訴人若通行上開他人房屋間之通路，或攀爬窗戶利用鐵架以抵達公路，
　　並非適宜之聯絡方式。
五、上訴人另抗辯其已同意提供坐落台北市○○區○○段二小段九五之五、九五、九
　　四、一三八地號土地上面積三九．五０平方公尺之通路，供被上訴人通行至台北
　　市○○路，該通路較被上訴人所主張者更為便捷，對通行地所造成之損害亦較少
　　云云，固據其提出平面圖二紙及同所九四、九五之五地號土地之使用同意書為證
　　（見原審卷第一三一、一三二、一六四頁）。惟就上訴人所提出之通行平面圖與
　　地籍圖比對，除經過上開同所九四及九五之五地號土地外，尚須經過同所九五、
　　一三六、一三七、一三八地號之土地，而上開同所九四、一三六地號土地之所有
　　人為訴外人李賢德、李賢旺、李進源及李進輝，同所一三七地號土地所有人為上
　　訴人賴淑芳、同所一三八地號土地所有人為訴外人邵席君，有地籍圖及土地登記
　　謄本可憑（見原審卷第一四五至一五一頁、一七五至一七七頁），彼等均未同意
　　被上訴人通行。況上開通路所經土地與被上訴人所有之土地間有頗大垂直落差，
　　並以擋土牆相隔，亦有現場照片六幀可稽（見原審卷第一八七至一八九頁）。是
　　上訴人抗辯被上訴人可通行上開土地，殊無足取。
六、末按因土地一部之讓與或分割，致有不通公路之土地者，不通公路土地之所有人
    ，因至公路，僅得通行受讓人或讓與人或他分割人之所有地，民法第七百八十九
　　條第一項亦定有明文。被上訴人所有之土地原係共有土地之一部因經判決分割，
　　致不通公路，不能為通常之使用，既如前述，則被上訴人依民法第七百八十七條
　　第一項及第七百八十九條第一項規定，請求通行上訴人於判決後，仍保持共有關
　　係之系爭土地，即屬有據（參照最高法院五十七年台上字第九０一號判例）。又
　　按有通行權人應於通行必要之範圍內，擇其周圍地損害最少之處所及方法為之（
　　參照民法第七百八十七條第二項規定）。經查，被上訴人為分割前之坐落台北市
　　北投區○○段○○段九五地號土地共有人之一，原通行該地內中間有一小通路（
　　見原審卷第一二二頁），為兩造所不爭執，並經本院履勘屬實（見本院重上字第
　　二六三號卷第四十九頁勘驗筆錄），於分割後，如仍依此舊路通行，由中間穿越
　　系爭土地，實有害於系爭土地之整體開發利用，曾經兩造在原審同意，沿系爭土
　　地之南側邊界，以同上舊路之寬度一．三公尺留作通路通行（見原審卷第九十四
　　頁背面勘驗筆錄），並經原審依此指示台北市士林地政事務所實施丈測，有該所
　　八十七年九月二十四日北市士地二字第八七六一三八四三００號函送之土地複丈
　　成果圖（即原判決附圖所示Ａ部分）可稽（見原審卷第九十八頁）。此一通行方
　　法係使用系爭土地之邊界，可保持系爭土地利用之完整價值，且該通路寬度一．
　　三公尺，與舊有之登山階梯相通，以達台北市○○路，足供被上訴人通行使用，
　　應屬損害最少之處所及方法。從而，被上訴人請求上訴人將系爭土地內如原判決
　　附圖所示Ａ部分（寬度一．三公尺，面積一百五十四．二九平方公尺）土地留作
　　通路，供被上訴人通行，自屬應予准許。原審所為上訴人敗訴之判決，核無違誤
　　，上訴論旨猶執前詞指摘原判決不當，求予廢棄改判，為無理由。
七、至兩造其餘之攻擊或防禦方法及未經援用之證據，經本院斟酌後，認為均不足以
    影響本判決之結果，自無逐一詳予論駁之必要，併此敘明。
八、據上綸結，本件上訴為無理由，依民事訴訟法第四百四十九條第一項、第八十五
　　條第二項、第四百六十三條、第三百八十五條第一項前段，判決如主文。
中　　　華　　　民　　　國　　九十一　　年　　　四　　　月　　 十六 　　日
　　　　　　　　　　　　　　臺灣高等法院民事第十三庭
　　　　　　　　　　　　　　　　審判長法　官　林　鄉　誠
　　　　　　　　　　　　　　　　　　　法　官　謝　碧　莉
                                      法　官　劉　清　景
右正本係照原本作成。
如不服本判決，應於收受送達後二十日內向本院提出上訴書狀，其未表明上訴理由者
，應於提出上訴後二十日內向本院補提理由書狀（均須按他造當事人之人數附繕本）
上訴時應提出委任律師或具有律師資格之人之委任狀；委任有律師資格者，另應附具
律師及格證書及釋明委任人與受任人有民事訴訟法第四百六十六條之一第一項但書或
第二項（詳附註）所定關係之釋明文書影本。
中　　　華　　　民　　　國　　九十一　　年　　　四　　　月　　 十八 　　日
　　　　　　　　　　　　　　　　　　　書記官　高　澄　純
附註：
民事訴訟法第四百六十六條之一（第一項、第二項）：
對於第二審判決上訴，上訴人應委任律師為訴訟代理人。但上訴人或其法定代理人具
有律師資格者，不在此限。
上訴人之配偶、三親等內之血親、二親等內之姻親，或上訴人為法人、中央或地方機
關時，其所屬專任人員具有律師資格並經法院認為適當者，亦得為第三審訴訟代理人
。
